 臺灣臺中地方法院民事判決　　　　　　　99年度訴字第1763號
原　　　告
即反訴被告　天下水企業有限公司
法定代理人　梁榮海
訴訟代理人　李國豪律師
被　　　告
即反訴原告　李紀穎
訴訟代理人　黃英傑律師
複 代理 人　詹閔智
上列當事人間請求損害賠償事件，本院於民國100年7月12日言詞
辯論終結，判決如下：
    主    文
原告之訴及其假執行之聲請均駁回。
本訴訴訟費用由原告負擔。
被告之反訴及其假執行之聲請均駁回。
反訴訴訟費用由被告負擔。
    事實及理由
甲、程序部分：
壹、按訴狀送達後，原告不得將原訴變更或追加他訴。但請求之
    基礎事實同一者或擴張減縮應受判決事項之聲明，且不甚礙
    被告之防禦及訴訟之終結者，不在此限，民事訴訟法第255
    條第1項第2款、第3款、第7款定有明文。而所謂請求之基礎
    事實同一，係指變更或追加之訴與原訴之主要爭點有其共同
    性，各請求利益之主張在社會生活上可認為同一或關連，而
    就原請求之訴訟及證據資料，於審理繼續進行在相當程度範
    圍內具有同一性或一體性，得期待於後請求之審理予以利用
    ，俾先後兩請求在同一程序得加以解決，避免重複審理，進
    而為統一解決紛爭者屬之。查原告起訴原聲明求為：「被告
    應給付原告新臺幣（下同）200萬元，及自起訴狀繕本送達
    之翌日起至清償日止，按年息百分之5計算之利息。」之判
    決，嗣訴訟送達於被告後，原告訴訟代理人於民國100年5月
    30日具狀追加備位聲明求為：「被告應給付原告290,001元
    ，及自起訴狀繕本送達之翌日起至清償日止按年息百分之五
    計算之利息，暨自100年6月1日起至違約行為停止之日止按
    月給付原告3,077元。」之判決；而被告（反訴原告）則提
    起反訴聲明求為：「原告（反訴被告）應返還被告（反訴原
    告）372,358元，及自反訴狀繕本送達翌日起至清償日止按
    年息百分之五計算之利息。」嗣訴訟送達於原告後，被告訴
    訟代理人於100年7月6日具狀及同年7月12日言詞辯論期日時
    變更聲明求為：「原告（反訴被告）應返還被告（反訴原告
    ）403,266元，及自反訴狀繕本送達翌日起至清償日止按年
    息百分之五計算之利息。」經查，本件原告係基於兩造所簽
    訂幸福水屋授權加盟暨設備買賣合約書（下稱系爭合約），
    請求被告賠償其所受損害，嗣則另提起備位聲明，追加因被
    告停止加水站營業，自99年4月以來所受之技術費用、商譽
    損失，核屬訴訟標的法律關係之追加。被告則認原告違反系
    爭合約及兩造曾簽訂之「幸福水屋」合夥經營協議書之相關
    約定，且迄未支付被告店租、水電費用等，對原告提出反訴
    聲明。原告雖不同意被告為反訴之擴張追加，然查，兩造所
    為先後請求之主要爭執點均是基於系爭合約、加水站合夥經
    營協議書及兩造之利益分配性等節，其先後請求之主張並非
    無關聯性，且兩造就其追加之請求復援用原請求之訴訟資料
    及證據，一併請求本院審理，足認兩造先後請求之基礎事實
    應屬同一。玆請求之主要爭點既有共同性，請求基礎又有關
    連性、同一性，且證據資料之利用上亦有一體性，依訴訟經
    濟原則，自宜利用同一訴訟程序審理，藉以一次解決本件之
    紛爭，且亦無礙雙方之防禦及訴訟之終結，是揆諸前揭規定
    及說明，自應准其為此部分訴之追加，先為敘明。
貳、按被告於言詞辯論終結前，得在本訴繫屬之法院，對於原告
    及就訴訟標的必須合一確定之人提起反訴。反訴之標的，如
    專屬他法院管轄，或與本訴之標的及其防禦方法不相牽連者
    ，不得提起。反訴，非與本訴得行同種之訴訟程序者，不得
    提起。當事人意圖延滯訴訟而提起反訴者，法院得駁回之。
    民事訴訟法第259條、第260條分別定有明文。又該條項所稱
    之「相牽連」者，係指反訴之標的與本訴之標的間，或反訴
    之標的與防禦方法間，兩者在法律上或事實上關係密切，審
    判資料有共通性或牽連性者而言。舉凡本訴標的法律關係或
    作為防禦方法所主張之法律關係，與反訴標的之法律關係同
    一，或當事人兩造所主張之權利，由同一法律關係發生，或
    本訴標的之法律關係發生之原因，與反訴標的之法律關係發
    生之原因，其主要部分相同，均可認為兩者間有牽連關係（
    最高法院91年度臺抗字第440號裁定參照）。查本件本訴之
    標的與反訴之標的均係基於兩造合作之「幸福水屋臺中北區
    大德站」而生，兩者在法律上及事實上均關係密切，審判資
    料復有共通性，且尚不致延滯訴訟終結，又非專屬他法院管
    轄，揆諸前揭規定，被告提起反訴，應予准許，先予敘明。
乙、實體部分：
壹、本訴部分：
一、原告主張：
（一）先位部分：被告於98年7月間，與原告簽訂幸福水屋授權
      加盟暨設備買賣合約書（下稱系爭合約），設立「幸福水
      屋臺中北區大德站」，約定被告應與原告共同培育出「幸
      福水屋」商號之良好形象（系爭合約第1條第2項），被告
      並同意設備保養故障及換置時，悉依原告公司之標準規定
      辦理（系爭合約第14條第1項），被告亦應將「幸福水屋
      」生財器具之管理維持在最佳狀態（系爭合約第16條第1
      項），所有的廣告招牌及櫥窗燈光，不可私自將其關掉（
      系爭合約第16條第4項），且應善盡客戶服務之義務（系
      爭合約第16條第5項）。詎料，被告竟於99年4月間，違背
      上述契約之規定，在未通知本公司有何故障情事存在下，
      擅自在「幸福水屋」生財器具上貼出故障標示，並關閉其
      燈光，對原告公司派員前往維修探視有無故障情形，亦立
      即報警加以阻撓，不讓原告公司人員接近該「幸福水屋」
      生財器具。此等刻意行為，已嚴重損及原告公司辛苦所建
      立之「幸福水屋」之良好形象，並造成原告公司受有營業
      上損失。經原告公司去函要求改善而未果，原告乃於99年
      6月1日終止被告之加盟權，且因被告尚違反系爭加盟合約
      第16條第1項及第8項規定，未依約作成表單提供原告稽核
      及未遵守在規定時間內給付款項與原告，是併依系爭加盟
      合約第20條第1項規定，作為本件先位損害賠償金200萬元
      之請求權基礎。
（二）備位部分：系爭加盟合約雖為定型化契約，但並非單方面
      加重被告之責任，原告法定代理人既與被告合夥加盟該合
      約，就此，原告法定代理人也有遵守該加盟合約之義務，
      亦應負擔該違約金制裁之風險，是以，被告稱系爭加盟合
      約係單方面加重其契約之義務，顯不正確。按「因可歸責
      於債務人之事由，致為不完全給付者，債權人得依關於給
      付遲延或給付不能之規定行使其權利。因不完全給付而生
      前項以外之損害者，債權人並得請求賠償。」、「債務人
      遲延者，債權人得請求其賠償因遲延而生之損害。」民法
      第227條及第231條第1項分別定有明文。是縱認該加盟合
      約係定型化契約，該違約金之約定係屬無效，但仍應回歸
      民法契約責任之規定，由被告負起債務不履行損害賠償之
      責任。系爭加盟合約第16條第1項、第4項及第7項分別規
      定「乙方（即被告）應遵守之事項：一、因〔幸福水屋〕
      為自助式經營，為維持〔幸福水屋〕之公共衛生，舖面及
      生財器具之清潔管理應維持最佳狀態，乙方需依照甲方（
      即原告）之營運模式，每日派員清理，並作成表單以供甲
      方稽核，更應共同保持甲方在社會上之良好形象。四、所
      有的廣告招牌及櫥窗燈光，須依甲方之設計使用，燈光開
      啟時間僅能依甲方規定開啟，不可私自將燈光及招牌關掉
      。七、在營業時間內，得允許甲方認可之人赴乙方從事事
      務之督導檢查工作。」查被告不但私自將櫥窗燈光關掉，
      且在營業時間內不允許原告公司人員前往檢查系爭加水機
      器究竟有無故障，即逕自貼出故障之標幟，造成使用系爭
      加水設備之消費者，誤以為原告企業管理鬆散，在機器故
      障下仍不派人加以維修，業已破壞原告在社會上之良好形
      象，被告此一違約事實，業據原告提出照片為證，並經被
      告所自承無誤。是以，被告違反系爭加盟契約之約定，應
      堪認定，自應依民法第231條及第227條規定，賠償原告所
      受之損害。至於被告事後主張係遭小偷剪斷電纜，要報警
      保留現場，並不實在，當時原告維修人員並未聽說此事，
      被告對此應自負舉證責任。從而，依上開契約條文規定，
      爰請求：
 （1）營業利益喪失之損害：被告倘若不違約，原告依系爭加盟
      合約，本得按月收取技術費用，依民法第216條第2項規定
      ，應視為所失利益。被告自應依民法第231條及第227條第
      1項規定，對原告負擔損害賠償之責任。自原告及被告所
      提出之系爭加水設備98年8月1日起至99年4月22日止，原
      告總計已收取的技術費用有27,697元（計算式：2,492.1
      ＋4,071.7＋3,568.9＋2,266.3＋3,598.5＋3,292.5＋1,
      586.5＋5,182.5＋1,639.4＝27,697，小數點以下四捨五
      入）。是以，被告自99年4月底違約迄今，原告每月損失
      之技術費用即為3,077元（計算式：27,697÷9＝3,077，
      小數點以下四捨五入），自99年5月1日起至100年5月31日
      止，共13個月，原告所受技術費用利益喪失之損害共計
      40,001元（計算式：3,077×13＝40,001）。又被告倘持
      續違約，原告每月所受技術費用利益喪失之損害定將持續
      ，為此，被告併應自100年6月1日起按月賠償原告每月3,
      077元之營業利益喪失之損害，直至被告之違約行為停止
      之日為止。
 （2）商譽所受之損害：原告公司之人員經「幸福水屋臺中北區
      大德站」附近使用客戶反應後，本欲前往查看維修，卻遭
      被告無端阻擾，報警到現場處理，以致原告無法得知系爭
      加水設備是否果真故障，此造成原告公司商譽之損害，確
      實不斐，被告違反系爭加盟合約之行為，亦已造成原告之
      社會形象受損，商譽因而受有損害，已如前所述，為此，
      爰依民法第227條之1及第195條第一項規定，請求被告為
      回復原告商譽之適當處分，亦即，應在蘋果日報及自由時
      報之生活版或地方版面，各刊登一天道歉啟事。參照蘋果
      日報廣告價目表，生活副刊「插牌12＊12置上」價格為15
      萬元，自由時報廣告價目表，Ｂ、Ｃ套「插牌8＊8公分Ｂ
      套」價格為10萬元，爰併依民法第213條第3項規定，請求
      被告支付回復原狀所必要之費用共計25萬元，以代回復原
      狀。
（三）聲明：（1）先位聲明：被告應給付原告200萬元，及自起
      訴狀繕本送達之翌日起至清償日止，按年息百分之5計算
      之利息。（2）備位聲明：被告應給付原告290,001元，及
      自起訴狀繕本送達之翌日起至清償日止按年息百分之五計
      算之利息，暨自100年6月1日起至違約行為停止之日止按
      月給付原告3,077元。（3）就前開兩項聲明，均願供擔保
      請准宣告假執行。
（四）原告對被告抗辯之陳述：
 （1）被告在98年6月19日至同年月22日之間，參觀臺中加盟展
      時，即已接觸並取得原告加水站之加盟金及設備投資金額
      之相關資料，是自此時開始，被告本得開始蒐集加水站加
      盟業者的相關資料，俾以決定是否加盟原告之「幸福水屋
      」加水站。被告並在98年6月24日與原告之法定代理人梁
      榮海簽定「幸福水屋合夥經營協議書」，於98年7月2日取
      回系爭合約審閱後，方才在98年7月7日與原告公司簽訂本
      件系爭合約，由上述各時間點觀察，顯見被告確已擁有充
      分足夠之時間，去比較各家加水站業者的優缺點。再如俗
      諺所云「貨比三家不吃虧」，現今網路資訊發達，在20天
      時間內，欲取得加水站加盟相關資訊應屬綽綽有餘，被告
      若一心只想投資加水設備價格最低的加盟業者，卻偷懶而
      怠於作功課、蒐集資訊，豈能在事後發現亞德安環保科技
      有限公司（下稱亞德安公司）的加水設備價格較低，即輕
      易毀約，視契約條款於無物，詆毀原告對其詐欺？試問：
      原告對被告是否有告知或調查「所販售之系爭加水設備是
      否係全業界最便宜」之義務？又豈有保證所販售之系爭加
      水設備係全業界最便宜之義務？本件系爭「幸福水屋」型
      號M2之加水設備，原告販賣給其他加盟者的價格，與販賣
      給被告之價格即52萬元皆相同。若參照被告所提民事答辯
      暨反訴狀所附被證4亞德安公司所製作之同業加水站優劣
      分析表所載，M品牌加水設備價格56萬元，U品牌加水設備
      價格58萬元，二者價格尚較原告所販售之加水設備52萬元
      為高，且該兩家公司之加水設備，並無專利，反觀原告公
      司出售之系爭加水設備，乃原告自產自銷，並使用原告所
      取得之專利加以製造，原告何來詐欺之有？若僅因售價較
      亞德安公司加水設備為高，即係詐欺，豈不無稽？況且，
      該價格即係原告製造上揭型號加水設備在市場上之實際售
      價，原告並未將自行製造之上揭型號加水設備販賣與其他
      經銷商或加水業者。再者，原告公司就上揭加水設備的訂
      價策略，係考量相關相關成本及獲利目標所決定，包含專
      利研發成本算入。廠商考量成本後，決定將價格定在成本
      的2倍、5倍或10倍，本係廠商之權利，若因售價太高導致
      消費者不願購買，亦係在自由經濟市場下廠商應該自行承
      擔之後果，與詐欺又有何干？是被告所言完全係依亞德安
      公司提供的數據資料為準，欠缺客觀標準，顯然應係受亞
      德安公司同業挖角中傷鼓動下方才恣意毀約。蓋原告之法
      定代理人梁榮海，在大約十年前左右，本係亞德安公司之
      股東，因與亞德安公司負責人陳信安合作不愉快而退股離
      開亞德安公司，亞德安公司因而懷恨在心，對原告法定代
      理人梁榮海提出多件刑事告訴案件，但均遭檢察官不起訴
      處分確定在案，沒有一件有真憑實據，恰與被告所言詐欺
      情事欠缺真憑實據，有幾般相似之處。故原告反對被告主
      張將系爭加水設備送請第三人鑑定其實際價值，再與原告
      之售價相比較，若原告之售價高於系爭加水設備之實際價
      值，即謂原告對其詐欺云云。蓋如此推論完全悖於經驗與
      論理法則，鑑定機關所鑑定之價格，僅係標的物之客觀價
      值，約略相當於實物生產成本，完全未考量每家業者之其
      他相關成本如人事、行銷等，且若係每家廠商或公司所出
      賣之產品，其價格均應與其實際價值一致，否則即構成詐
      欺，果爾，每家廠商業者在擬定價格前，豈不皆需委由第
      三人進行鑑價，方得定價出售？又係要以哪一鑑定機構鑑
      定者為準？如此完全毫無利潤可得，焉得謂符合市場經濟
      ？若係認為每家業者所應得之利潤，不得過高，試問，加
      水設備的利潤標準何在？果爾，每樣商品國家豈不皆需訂
      定利潤標準，超過利潤標準的售價出賣之商家，皆應構成
      詐欺而得由消費者主張遭詐欺而撤銷？或將商家以詐欺罪
      加以移送法辦？退而言之，若係一定需要鑑定，原告要求
      被告提出上述M品牌及U品牌之加水設備，以及亞德安公司
      所宣稱之加水設備專利，一併送請鑑定，俾較客觀合理。
 （2）又如前所述，被告於98年6月24日與原告法定代理人梁榮海
      簽立合夥經營協議書，該合夥經營協議書所約定之事項，
      即係有關共同投資「幸福水屋臺中北區大德站」之事項，
      是以，參照民法第589條規定，被告應係基於合夥關係代
      表梁榮海出面與原告簽立系爭加盟合約，依系爭加盟合約
      第11條規定，雖應由原告先給付每月水品收入扣除店家租
      金及水電費後的百分之70與被告，但被告基於其與梁榮海
      間之上揭合夥關係，自應依合夥出資比例將該加水站之每
      月營利再分配與梁榮海。是被告曲解擅指原告為詐術之內
      容確與事實不符。又查，系爭加盟合約第11條既已約定，
      「乙方（即被告）每月應支付（每月水品收入─店家租金
      及水電）乘以百分之30（未稅，稅金由乙方另行支付），
      作為甲方對幸福水屋之持續性的保養及更換濾芯之費用。
      」原告當不可能再如被告所述，告知其待年底時累積一定
      金額之營收後，再予以進行結算。事實上，被告係待原告
      公司人員稽查時，發現其未按月繳交報表及技術費用，並
      通知其繳交後，是以，98年7月至98年12月之收款紀錄，
      亦係原告在得知被告並未按月製作表單後，方才由原告公
      司人員自行按照該加水站每月水電費用及現金收入製成之
      報表，主要目的就是要把應給與被告之利潤分配與原告，
      絕無欺騙被告之情事。況且，被告因為係在臺中加盟大展
      期間加盟投資原告公司加水站，故購買系爭加水設備的費
      用會比較便宜，並獲得該型號M2加水設備的售價僅52萬元
      之優惠（折價6萬元，訂金先付26萬元，待點交後再付尾
      款26萬元，營業稅為2萬9千元），並業已於98年7月13日
      由原告全數收訖，有銷貨單可為憑。亦即，對原告公司而
      言，若非加盟展期間，而加盟者加盟並投資購買該M2型號
      的加水設備，其售價應為58萬元，價格將比被告所花費更
      為高昂，足徵被告以購買的加水設備較貴為由，主張原告
      詐欺，顯然與事實不符。此外，由被告友人童義修與原告
      簽定之加盟合約書影本乙份及原告向童義修收取技術費用
      所開立之銷貨單影本看來，可知原告與童義修簽約加盟之
      金額為52萬元，與被告簽約加盟之金額相同。復依證人王
      嘉男所述，原告與童義修之合夥比例為三比七，但原告與
      被告之合夥比例為四比六，可見被告之簽約條件確較童義
      修為優。原告與所有加盟者簽定之加水站加盟合約，祇有
      被告與童義修二人係採用原告與加盟者合夥出資方式簽約
      ，其他加盟者均係全額出資，若不全額出資加盟並購買加
      水機，就不會跟加盟者簽約。是以，原告係特別考量其二
      人之創業意願甚高，但手頭資金不甚充足，又擔心投資虧
      損之情形下，才會特別通融與其二人採用合夥經營的方式
      簽約。
二、被告主張：
（一）被告於臺中市○區○○街87號租屋經營「錦城漫畫出租店
      」，原告之法定代理人梁榮海於98年6月初時，見被告年
      輕識淺又肯打拼賺錢，覺有機可趁，乃向被告施行詐術邀
      約共同合夥投資開設「幸福水屋臺中北區大德站」，並於
      同年6月24日簽立合夥經營協議書，約定由梁榮海出資40
      ％為208,000元、被告出資60％為312,000元，用以購買「
      幸福水屋型號M2」（即自動販賣加水屋）之設備，且口頭
      承諾以每月水品收入扣除租金及水電費後之70％收入，均
      歸加盟者即被告所有；同年7月7日原告派簽約代表人王嘉
      男前來上址與被告簽署「幸福水屋加盟合約書」，被告遂
      依約給付購買「幸福水屋型號M2」總價52萬元之60％即
      312,000元及加盟金30,000元予原告。惟自98年8月1日開
      始經營至99年4月間，被告除付出上揭342,000元外，98年
      7月7日起至99年4月底相關水電費、每月店租分擔1,000元
      竟全部由被告支出，原告並未實現前述之分紅承諾，甚至
      未依照系爭合約第11條以及原告所製作的「幸福水屋收款
      記錄」，將店家租金及水電費先由每月水品總營收扣除後
      ，其次再以餘額之30％作為原告持續性保養及更換濾蕊之
      費用，剩下餘額再由原被告兩造以4：6持股比例分配，反
      而加水站之經營所得都由原告取走。上開「幸福水屋型號
      M2」之設備售價為52萬元，惟有該同類機器如亞德安公司
      之商品售價約20萬元可供參酌，顯見原告係以20萬元之設
      備高報為52萬元，藉此向被告收取312,000元以詐得112,
      000元及「幸福水屋臺中北區大德站」40％之股份。亦即
      被告雖然支出3萬元加盟金又以312,000元買了一臺價值20
      萬元的機器，卻只能取得60％之股份，原告則取走全部營
      業所得，被告分文未得卻要負擔房租、水費、電費，可見
      原告之詐欺行為至明，應將原告所售予給被告之上開機器
      ，送至鑑定機關確定實際價值。
（二）又，原告自98年8月1日起至同年12月31日止，共收取總營
      收65,342元，其中原告所承諾之店租5,000元、水費3,659
      元、電費3,359元、8至12月應分配被告之利潤共18,340元
      ，原告均未於每月月底交付被告，更自99年1月1日起未再
      交付每月之收款紀錄予被告。且依系爭合約第14條第2項
      規定「幸福水屋」設備保養、故障之排除、零件之置換係
      由原告依規定處理（被告只須同意原告之作業標準而已）
      ，顯見對「幸福水屋型號M2」之持續保養維修係原告義務
      ，並兩造於98年7月7日所立上開契約書第11條規定，原告
      已收取每月營收30％作為原告對「幸福水屋」之持續性保
      養及更換濾芯之費用，應無疑問。惟99年4月間，上開機
      器不明原因故障，應係加水器安裝於戶外鬧街上，遭不明
      人士剪斷加水器電纜變賣，致加水器無法正常運轉，被告
      根本未破壞上開機器或阻撓修繕，原告不予保養維修，反
      而誣指被告私自停止營業；其後又變本加厲誣指被告違約
      而求償200萬元，此皆子虛烏有之指控。何況原告人員前
      來處理加水站時，被告根本未阻撓其修繕，只是請其應保
      持案發現場，等警方偵辦後再處理，惟原告事後亦未善盡
      保養維修之義務，豈能將此過失諉予他人。是爰以99年9
      月3日答辯暨反訴書狀，依民法第92條第12項規定撤銷兩
      造於98年7月7日所立系爭合約之意思表示，且無詐欺撤銷
      除斥期間經過之問題。查「幸福水屋臺中北區大德站」自
      98年7月7日起開始營運，至98年7月底雖已有營業收入，
      然初期營業金額所得較少，有原告事後所製作之98年7月7
      日至同年8月31日「幸福水屋收款記錄」上載被告應分得
      利潤僅1,389元並「幸福水屋臺中北區大德站」三種不同
      水品即麥飯竹、海洋水、活力水記數器可在日後稽核水品
      總量與收受金額之正確性可資為憑，是以，原告即告知被
      告待年底時累積一定營收後，再予以進行結算，且因系爭
      合約亦有明訂被告應分得之利潤，故被告對此均深信不已
      ，直到98年底原告卻遲未進行結算，亦未曾給予被告應分
      得之利潤，雖經被告再三催促，原告亦無動靜，被告才知
      悉遭原告詐欺。
（三）即便如原告所述，被告於98年6月19日到同年月22日之間
      ，已接觸取得原告加水站之加盟金及設備投資金額之相關
      資料，然僅於數天後，原告之法定代理人梁榮海隨即以邀
      約被告共同合夥投資「幸福水屋臺中北區大德站」為名，
      向被告施行詐術，誆稱梁榮海願意與被告合夥並出資
      208,000元，且旋即於98年6月24日簽訂「幸福水屋合夥經
      營協議書」。若從被告接觸取得原告加水站之加盟金及設
      備投資金額之相關資料時起算至與梁榮海簽訂「幸福水屋
      合夥經營協議書」之日（98年6月24日）為止，此段期間
      最多不超過5天。而梁榮海於不到5天內之時間，以願意合
      夥出資208,000元為餌，誘使初出社會、涉世未深之被告
      信以為真，而與其合夥經營並簽訂契約。再者，被告於與
      梁榮海簽訂「幸福水屋合夥經營協議書」之當日（98年6
      月24日），梁榮海即已收取加盟金3萬元（然卻記為「設
      備訂金」），實際上梁榮海則分文未付。原告實際上係以
      合夥經營為名，先誘使涉世未深之被告信其所言，之後再
      以其所單方擬定系爭合約之定型化契約條款，佈下重重陷
      阱，羅織違約理由，以求償鉅額之違約金。蓋被告於不到
      一星期之時間內，即依原告要求完成包括簽約與匯款之程
      序，且原告在未簽訂加盟契約之前，便先要求被告繳交加
      盟金。試想，若原告有給予被告充足考量時間，則何以於
      極為短暫之期間內，便要求被告在尚未簽訂加盟契約之前
      要求被告繳交加盟金？再者，該3萬元若非加盟金而為設
      備訂金，則原告亦巧立名目多收被告「設備訂金3萬元」
      ，蓋若按「幸福水屋合夥經營協議書」之記載，被告僅需
      出資312,000元，且照一般交易常理，設備訂金亦應包含
      於被告所出資之312,000元中，豈有在出資購買設備
      312,000元外，再次加收設備訂金3萬元，使被告總支出額
      共達342,000元之理，故原告之詞顯無可採。至原告陳稱
      被告應係受亞德安公司挖角中傷鼓動下方才恣意毀約，顯
      屬無稽。被告與亞德安公司負責人素昧平生，若非受原告
      詐欺，權益受損，豈欲行訟？原告單憑個人臆測，全無真
      憑實據即誣指被告係受鼓動而毀約，誠屬可議。
（四）原告另指稱被告自所加盟之大德加水站98年7月7日開幕時
      起，即未按時製作每月營收表單供原告稽核，以致原告無
      法計算得知被告應給付原告之技術費用，此點亦屬可疑。
      蓋若被告違約導致原告無法順利收取與計算費用，則何以
      原告於此期間毫無反應、默不作聲？且原告指出，被告於
      98年11間將98年7月到10月之營業現金一次提領至原告公
      司，要求原告自行計算結帳一事，試問若原告不同意，則
      原告大可當場加以拒絕，並拒收營業現金，惟其又於收取
      營業現金後，事後再自行製作98年7月到同年12月之收款
      紀錄表單？而原告前述被告私自將櫥窗燈光關掉一事，被
      告所加盟之大德加水站，水電設備施作於室外，不論是遭
      人破壞或遺失均有可能，原因已如前述。況且，大德加水
      站從98年7月7日開始營業至99年4月為止，共計9個月之久
      ，原告分文未付，依照民法第264條之規定，被告於原告
      未為對待給付之前，得拒絕自己之給付。被告在原告未為
      對待給付之情形下，豈有持續擴大自己損失之義務。甚且
      ，原告以被告在嗣後拒絕提供其存摺帳號，以供其合夥人
      梁榮海將每月應得之利潤匯款，且一再拒絕接聽公司方面
      之電話云云，此項指控，顯然不符常理。第一，若原告有
      意願與誠意支付被告每月應得之利潤，豈無管道？原告都
      會派人員到大德加水站查看維修，豈無法當面交付被告每
      月應得之利潤？第二，若原告有意願與誠意支付被告每月
      應得之利潤，被告豈欲行訟？退萬步言，原告所請求之違
      約金亦無理由，蓋依民法第247條之1之規定：「依照當事
      人一方預定用於同類契約之條款而訂定之契約，為左列各
      款之約定，按其情形顯失公平者，該部分約定無效：一、
      免除或減輕預定契約條款之當事人之責任者。二、加重他
      方當事人之責任者。三、使他方當事人拋棄權利或限制其
      行使權利者。四、其他於他方當事人有重大不利益者。」
      綜觀原告單方所提出之系爭合約定型化契約條款第20條之
      內容，就賠償額度部分，其內容明顯偏袒擬約之一方，且
      顯失公平，應係無效。該條第1項規定「乙方在本合約之
      有效期間內，違反本合約第16條第1、2、3、4、5規定時
      ，於接到甲方口頭警告後7天內應予改正，如未改正而違
      反情況係屬輕微者，則應支付200萬元之損害賠償金；如
      不改正者則視同違反本合約，甲方得宣布終止乙方之加盟
      權。」及該條第2項之規定「又如乙方其違反本合約第16
      條第6、7、8、9規定時，則甲方得以雙掛號信函通知乙方
      ，乙方於接獲通知函30日內應予以改正，如未改正，則應
      支付100萬元之損害賠償金，如不改正者則視同違反本合
      約，甲方得宣布終止乙方之加盟權。」此二項之規定，很
      明顯係符合民法第247條之1第2款之「加重他方當事人之
      責任者」。蓋被告投入成本為342,000元，然卻因原告所
      佈下之契約陷阱，與所羅織的違約理由，而可能遭受被求
      償高達200萬元鉅額違約金之處境，且契約條款上竟直指
      此為輕微之情形。此約款明顯屬加重他方當事人責任之定
      型化契約條款，應為無效。尤以，系爭合約書中，通篇條
      款僅見諸如「乙方應…」、「乙方不得…」、「各項稅賦
      悉由乙方負責」、「稅金由乙方另行支付」、「乙方應同
      意…」、「甲方得…要求乙方…」、「甲方得…請乙方…
      」、「乙方…無條件配合」等語，針對違約損害賠償規範
      對象之部分，僅有對乙方（被告）之嚴厲懲罰，系爭合約
      第20條關於損害賠償約款、第21條合約解除約款，內容均
      是原告要求被告應負相關契約義務，本件加盟金僅約定3
      萬元，契約約定之損害賠償金卻高達200萬元，幾乎為加
      盟金之67倍，且被告是否違約，全憑原告單方認定，反觀
      原告若有違約情事存在，並無相關約款須負賠償責任，實
      質上已屬單方加重被告義務，違反消保法第11、12條至為
      明顯而應屬無效，同時係屬民法第247條之1第2款「加重
      他方當事人之責任者」與第4款「其他於他方當事人有重
      大不利益者」之規定，亦為無效。是原告先位聲明主張被
      告應賠償200萬元，並無理由。至於原告主張備位聲明（1
      ）營業利益損失290,001元部分，依系爭合約第11條技術
      費用規定「乙方每月應支付（每月水品收入－店家租金及
      水電）×30％（未含稅，稅金由乙方另行支付），作為甲
      方對「幸福水屋」之持續性保養及更換濾芯之費用。」即
      每月乙方需支付給甲方的金額需依每月水品收入為計算基
      準，每月數額係浮動，且因債權尚未確實發生，則乙方（
      即被告）未產生給付義務，故甲方就技術費用收入僅屬「
      期待利益」。被告因自98年8月1日開始營業至99年4月間
      ，被告付出342,000元，並且全額負擔水、電費用，然全
      部營業所得均由原告取走，被告認原告除明顯違反系爭加
      盟合約外，其詐欺行徑至為明顯，除99年2月間曾口頭向
      原告主張解約與撤銷合約外，亦已於99年9月3日提出之答
      辯既反訴狀內撤銷系爭合約，已如前述，是原告主張自99
      年5月起至將來，每月受有3,077元之損害為無理由。縱認
      雙方間契約關係仍存在，則該等被告每月須給付之技術費
      用係屬期待利益已如上述，其不僅計算方法有誤，請求亦
      為無理由。（2）商譽損失25萬元部分，因被告並無債務
      不履行情事存在，已如前述；則原告主張被告因債務不履
      行，認被告應依民法第227-1條、第195條負回復名譽責任
      ，應為無理由。原告應說明加水機電線損壞致使燈箱無法
      正常運作與原告商譽受損間有相當因果關係；縱認有因果
      關係存在，則受有多少之損害，原告應當舉證以實其說。
（五）除上開抗辯外，被告認為證人王嘉男為原告公司之「部門
      執行長」，其利害關係與原告殊途同歸，期待證人如實陳
      述顯無可能。再觀之證人王嘉男在本案庭期詢問關鍵性問
      題如：出資額誰決定？為何於合夥契約上「梁榮海」三個
      字先打好？為何共同投資項目已經打好臺中北區大德站？
      何人將合夥協議書拿出來的？等，均無法如實說明，復詢
      問證人：「（你去簽約的時候買賣合約書是否就在他手上
      ？」我不記得。」等語，但當問及：「（這份合約書有事
      先交給他看嗎？）有的，時間不記得。」云云，可見證人
      王嘉男並無法確定原告是否事前即將合約書交給被告，蓋
      證人既無法確定是否有事先將合約書交給被告，卻能肯定
      有事先將合約書交給被告看，顯然論理上是矛盾而不一貫
      ，證人係虛偽陳述。再者，原告曾提到是被告要求才與其
      共同合夥，倘原告是要詐欺被告，又何需特例出資與其合
      夥云云，此部分證人係答覆：「（何人提出合夥要求的？
      ）被告李紀穎提出要求的。」然證人並不在現場，要如何
      得知是被告提出合夥要求，顯見證人陳述是刻意依附原告
      之說法，若果真是原告特例與被告合夥，為何合夥協議書
      上會有原告公司「幸福水屋」之商標？且系爭合夥經營協
      議書上已用電腦繕打合夥人「梁榮海」與「持股比例」等
      ，既然原告主張是「特例」才會以合夥經營之模式，意即
      合夥經營模式並非常態，然證人證述被告之童性友人亦是
      以合夥經營模式加盟原告公司，且原告與其他加盟業者也
      常以合夥之經營模式加盟原告公司，則可證原告之陳述有
      相互矛盾之處，不足採信。至於證人證稱：「（原本要多
      久一次？）二、三個星期要抄表一次，最後再彙整。」、
      「（何時發現被告沒有按時製作報表？）二、三個月左右
      ，我們有時候怕加盟族太忙，沒有馬上。」、「（被告沒
      有按時抄表，你們有沒有到現場看？）我們有維修或巡視
      的時候才會去看。」等語，其所言實為虛偽，原告本有定
      期巡視加盟點之義務，何以長達三個月均未發現被告未抄
      表？且被告若真無按時繳錢，則從簽約後到99年4月長達
      11個月期間，原告為何不催討？再原告訴訴訟代理人詢及
      原告有無將被告應得之利潤給付給被告時，證人王嘉男則
      證稱：「有要給他，他帳戶號碼要給我們公司我們才可匯
      款，我們打電話請他將帳戶資料提供給公司，我及公司助
      理都打過電話，都打不通」等語，此等陳述與事實亦不符
      ，前亦已加以澄清，反而是被告曾多次向原告催討應得利
      潤無果後，始驚覺遭原告詐編，且被告加盟加水站之初衷
      ，便是為了獲利而加盟，何來有利潤可受分配，但卻遲不
      給付原告銀行帳號之可能？原告之主張與證人王嘉男之陳
      述均與常理不符，不足採信。其次，觀察系爭合約書簽約
      日為「98年7月7日」，從筆跡與字體顏色，可判斷其應為
      被告所書寫，另契約內書寫「王嘉男」與契約攜回審閱日
      期「98年7月2日」其顏色、筆跡均相同，意即由證人王嘉
      男同一天所簽署，王嘉男係於被告簽署98年7月7日後，始
      嗣後自行盜填「98年7月2日」，實則被告並未真正詳加審
      閱契約內容。又，證人張秀卿亦係原告公司員工，並為原
      告之法定代理人「梁榮海之女友」，彼等間有特殊親密關
      係，當原告訴訟代理人詢及是否有聽到客戶打電話抱怨大
      德站的機臺故障，其證稱：「99年1月份的時候，我接過
      十幾通，說機器壞掉，我們派工務去維修，但是店員說如
      果動機器的時候要報警，所以無法維修。」然依卷證資料
      顯示，機臺是99年4月時損壞，蓋事實發生時點與證人到
      庭作證時間僅間隔8個月，記憶差距實無如此大之可能，
      且若如同證人張秀卿陳述99年1月份曾派工務去修繕，則
      原告應提出工務維修派遣單以資證明。再關於約定好應給
      付予被告之利潤方面，證人張秀卿證稱：「我有聯繫到，
      但是要帳號資料確都說好好，而沒有給我資料。」實與事
      實不符，有何原告欲匯款給被告，但被告卻拒不給帳號之
      理？是以，此部分證人之證述，當無審酌之必要。
（六）聲明：（1）原告之訴駁回。（2）如受不利判決，願供擔
      保，請准宣告免為假執行。
貳、反訴部分：
一、被告主張：
（一）原告將市價約僅20萬元之系爭加水設備，誆稱價值52萬元
      ，使被告陷於錯誤，同意出資購買系爭加水設備，原告雖
      一再主張其販售相同型號加水設備予他人也是52萬元，甚
      至不打折為58萬元，主張其販售給被告之價格已較其他加
      盟主便宜云云，惟不論原告販售給被告52萬元或58萬元之
      設備，如前所述，原告所為均是詐欺不法獲得利益。況且
      原告既為加盟業者，理當盡力輔助加盟主經營、發展品牌
      ，與加盟主共創利益，然原告除收受加盟金、每月一定比
      例費用外，卻在加盟主購買系爭加水設備時先詐取高額金
      錢，於本件，原告復以幫被告分散投資風險為藉口，主動
      提出願意「出資」208,000元與被告合夥購買系爭加水設
      備，然兩造既為合夥關係，為何原告法定代理人梁榮海迄
      今仍無法提出諸如：銀行存摺匯款證明、公司銀行存摺入
      上開款項之交易記錄等資料，以證明其確實有出資。原告
      雖曾稱其願意提出收據，然該等收據係原告內部文件，隨
      時均可製作，並無足夠證明力在。再依兩造簽訂系爭合夥
      協議書第4條約定：「每月水品收入扣除本合約第3條之費
      用後，由立合約書人依持股比例分配」，上開費用係指站
      址租金1,000元、站址水電費用、水質檢驗費、總部技術
      費用等，原告自98年8月1日起至同年12月31日止，所有營
      收共計65,342元均已由原告收取，而其中租金共5,000 元
      、水費共3,659元、電費共3,359元、應分配給被告利潤共
      18,340元，合計30,358元，迄今原告仍未依約給付，已如
      前述，而原告於100年5月18日陳報狀內（距起訴日已9個
      月，距原告應給付日已13個月），提供99年1月至4月之收
      款紀錄，計算應給付被告利潤為30,908元（包含店租4,00
      0元、水費5,603元、電費4,203元、應分配被告之利潤17,
      102元），此部分共為61,266元。是原告除詐取加水設備
      費用342,000元（含加盟金3萬元、購買加水設備312,000
      元），加計上開雜支費用61,266元，共有403,266元應返
      還給被告。原告欲將全部利潤獨吞，由被告一人承擔，其
      詐欺行為甚為明顯。查加盟企業獲得利潤的來源應是加盟
      金與每月定期收取之權利金與技術費用；而非在加盟主加
      盟初先行誆詐購買高額且與市價不符之營業設備，再空言
      要協助降低創業成本、風險，而假言合夥出資，然實際上
      卻分文未出，復將全部營業所得領取，拒不分配於被告，
      其所為顯已構成詐欺行為，是以，如前所述，被告因此口
      頭先向原告依民法92條第1項撤銷系爭合約，並於99年9月
      3日以提出之答辯既反訴狀內撤銷98年7月7日之系爭合約
      ，撤銷後兩造無契約關係存在，或以原告屢次不支付上開
      所述款項、債務不履行為由，依民法第254條規定解除系
      爭合約，以維自身權益。
（二）又原告認為依照系爭合約第11條之規定「乙方每月應支付
      （每月水品收入－店家租金及水電）×30％（未含稅，稅
      金由乙方另行支付），作為甲方對「幸福水屋」之持續性
      的保養及更換濾蕊之費用。」進而推論出被告應給付予原
      告技術費用，業已扣除店家租金及水電費，亦即，店家租
      金及水電費，原本就係被告應自行負擔云云，此結論實屬
      難以理解。蓋依系爭合約第11條規定，其僅指店家租金及
      水電費係由每月水品總營收先扣除後，再以所剩下部分之
      三成作為原告對「幸福水屋」之持續性保養及更換濾蕊之
      費用，則如何可以推論出「店家租金及水電費，原本就係
      被告應自行負擔」之結論，殊難想像。故，若照本條約定
      觀之，至多僅能得出，店家租金及水電係由每月水品收入
      總額加以扣除，無法得出「店家租金及水電費，原本就係
      被告應自行負擔」之結論。再者，原告在準備書狀中曾指
      出「每月水品收入扣除租金及水電費後70％之收入，均歸
      加盟者即被告所有」，此段敘述顯然扭曲事實，蓋每月水
      品收入扣除租金及水電費後之30％部分須作為原告對「幸
      福水屋」之持續性的保養及更換濾蕊之費用（至於費用明
      細亦僅為原告所知，原告不曾以任何表單告知被告每次保
      養及更換濾蕊之實際費用），已如前述。至於「每月水品
      收入扣除租金及水電費後70％之收入」之部分，則必須又
      依照「幸福水屋合夥經營協議書」之約定，由被告與原告
      依6：4的合夥比例拆帳，此亦有原告所製作之收款紀錄可
      稽。假設以每月水品總營收110元，店家租金及水電費10
      元為例，可以得出，其持續性的保養及更換濾蕊費用為（
      110－10）×30％＝30元、剩下的部分為（110－10）×70
      ％＝70元，此部分再依6：4之比例分配，故可得出：被告
      分得部分為70×60％＝42元；原告分得部分為70×40％＝
      28元，然因原告尚得有持續性的保養及更換濾蕊費用，故
      原告總收入為28＋30＝58元。因此，依上開計算之概念看
      來，並非如原告所云「每月水品收入扣除租金及水電費後
      的70％之收入，均歸加盟者即被告所有」，且自契約簽訂
      後實際營業至今，被告分文未得之情形，確實為雙方所不
      爭執。
（三）聲明：（1）原告（反訴被告）應返還被告（反訴原告）4
      03,266元，及自反訴狀繕本送達翌日起至清償日止按年息
      百分之五計算之利息。（2）願供擔保，請准宣告假執行
      。
二、原告則以：
（一）被告係於98年間，在原告參加臺中加盟業大展展覽時，主
      動向原告表示有興趣投資加水站業務，但為確保投資原告
      之「幸福水屋」加水站能夠獲利而不賠錢，竟要求原告須
      與其共同合夥，原告之法定代理人梁榮海念在被告投資興
      趣甚強，為鼓勵年輕人創業，方才答應特例與其合夥出資
      共同經營加水站業務。絕無被告所言「初見被告年輕識淺
      又肯打拚賺錢，覺得有機可趁，乃向被告施行詐術」之事
      實。蓋原告若要詐欺被告，又何需特地出資與其合夥共同
      經營？被告雖以其他加水站業者的設備售價或加盟金，比
      較原告之「幸福水屋」設備售價或加盟金，指摘原告出售
      之設備費用較高。然而，兩者品質、專利、技術、知名度
      均不相同，如何加以比較？且各加水站加盟業者之優缺點
      ，係被告在決定加盟前，即應詳加考量比較清楚，豈能事
      後反悔，再臨訟杜撰原告詐欺之事實？依系爭合約第11條
      之約定：「乙方每月應支付（每月水品收入─店家租金及
      水電）×30％（未含稅，稅金由乙方另行支付），作為甲
      方對「幸福水屋」之持續性的保養及更換濾蕊之費用。」
      被告應給付與原告之技術費用，應屬業已扣除店家租金及
      水電費，亦即，店家租金及水電費，原本就係被告應自行
      負擔。而且，每月水品收入扣除租金及水電費後的70％之
      收入，均歸加盟者即被告所有，系爭加盟合約規定甚為明
      瞭清楚，被告現今竟然抱怨其全額負擔水電費及租金費，
      令人費解。其次，依系爭加盟合約第16條第1項：「…乙
      方…作成表單以供甲方稽核…」、同條第8項：「應遵守
      在規定時間之內的應付款項給甲方」所載，原告本不負責
      收取各加盟站「每月水品收入」之現金，亦即各加盟站「
      每月水品收入」之現金，乃由加盟者自行打開鑰匙收取現
      金後，再作成表單提供原告稽核，以便計算加盟者應給付
      之技術費用，原告則藉由各加盟站之水錶紀錄，稽核所載
      表單之真實性及正確性。反觀，該大德店加水站於98年7
      月7日設立開幕後，被告並未按時每月製作提出98年的每
      月營收表單供原告稽核，以致無法原告無法計算得知被告
      應給付與原告之技術費用，已違反系爭加盟合約第16條第
      1項之規定。又，被告在98年11月間，將98年7月至同年10
      月的現金一次提領至原告公司，告以其無數幣（鈔）機可
      供計算，要求原告自行計算，並藉口原告公司之法定代理
      人梁榮海係與其合夥投資，要求原告公司以後應自行提領
      現款，製作表單，待計算出利潤數額後再將款項給付與被
      告。豈料，被告在嗣後竟又拒絕提供原告其存摺帳號，且
      拒接原告之電話，以致原告無法將每月營收利潤轉帳與被
      告，被告如此消極、不配合之態度，及訛稱原告不給付其
      每月應得利潤，無非係打算作為反悔加盟原告「幸福水屋
      」加水站之藉口而已。亦即，只要被告願意提供其帳號給
      反訴被告，原告即會立即將應得款項匯給被告，絕無惡意
      拖欠之意圖。又倘若被告之反訴主張有理由，原告則請求
      與原告之請求金額抵銷。
（二）聲明：（1）被告（反訴原告）之訴駁回。（2）如受不利
      判決，願供擔保，請准宣告免為假執行。
參、法院得心證之理由：
甲、本訴部分之先位聲明：
一、本件原告起訴，以系爭加盟契約第20條及民法債務不履行之
    規定為請求權基礎，請求被告應賠償200萬元之違約金，被
    告則以前揭等詞置辯，是以，本院首應審酌者，在於本件加
    盟契約是否有效？亦即效力是否拘束被告？
（一）經查，本件被告並不爭執有於98年6月24日，與梁榮海簽
      立「合夥經營協議書」，是以，被告與梁榮海間確實有於
      前揭時間簽立「合夥經營協議書」乙節（下稱合夥協議書
      ），堪以認定。又被告亦不爭執有於98年7月7日間，與證
      人王嘉男簽立加盟契約書（下稱系爭加盟契約），復堪認
      定。是以，本院認首應判斷兩契約間之關係。
（二）按合夥為二人以上互約出資以經營共同事業之契約，祇須
      有各合夥人悉為出資之約定，並不以各合夥人皆已實行出
      資為成立要件。合夥人不履行其出資之義務者，雖得依民
      法第二百五十四條解除契約，或依民法第六百八十八條予
      以開除，要不得因此而謂合夥契約尚未成立。最高法院22
      年上字第2894號判例意旨足資參照。經查，就合夥協議書
      而言，外觀上雖有諸多文字於交付之前已繕寫完成，但觀
      之契約內容，尚無片面免除任何一方義務之不公平規定，
      至於被告一再指稱原告並未實際出資乙節，就此部分，雖
      原告確實無法舉證實際出資，然揆諸前揭判例意旨之說明
      ，合夥契約只要雙方有「互約」出資即為已足，至於是否
      「實際出資」，並不影響合夥契約之效力。是以，就本件
      合夥契約言之，尚難謂有無效之原因。惟即便如此，因合
      夥協議書之兩造為被告與梁榮海，並非本件訟爭之兩造，
      故合夥協議書所生效力，其效力自僅止於締約之當事人即
      被告與梁榮海二人之間，並不及於原告，故原告即難以合
      夥契約對被告為任何請求，堪以認定。
（三）復按定型化契約條款，係指企業經營者為與不特定多數消
      費者訂立同類契約之用，所提出預先擬定之契約條款。定
      型化契約條款不限於書面，其以放映字幕、張貼、牌示、
      網際網路、或其他方法表示者，亦屬之。消費者保護法第
      2條第7款定有明文。經查，由本件加盟契約之外觀、文字
      及全契約意旨觀之，系爭加盟契約顯然是由原告為與不特
      定多數消費者訂立同類契約之用，所提出預先擬定之契約
      條款無訛。另佐以證人王嘉男亦證系爭加盟契約係98年7
      月7日簽約當天，由梁榮海拿出來的等語（參本院卷第170
      頁反面），故可認定加盟契約係定型化契約條款無訛。
（四）另按企業經營者與消費者訂立定型化契約前，應有三十日
      以內之合理期間，供消費者審閱全部條款內容。違反前項
      規定者，其條款不構成契約之內容。消費者保護法第11條
      之1第1、2項定有明文。經查，就加盟契約之訂定，經本
      院詢問證人即代表簽約並於加盟契約書內甲方（即原告）
      之代表人欄署名之王嘉男，其既親自簽約，但卻對於契約
      書內出資額、何人繕打契約、為何「梁榮海」三字事先打
      好、為何共同投資項目先打好「臺中北區大德站」、契約
      書何人拿出來的、簽約時是否加盟契約已在被告手上、加
      盟契約書是否先交付被告審閱及交付時間、加盟比例由何
      人決定、機臺之價格如何判斷等問題，均答稱不清楚、不
      曉得、不記得等，故本院認就系爭加盟契約，梁榮海及王
      嘉男，既係分別擔任原告公司之經理及執行長，卻對於前
      揭問題，均諉稱不知情，且本院再審酌兩造間對於加水機
      等設備之專業智識上之差異，顯然兩造間就此部分之資訊
      ，仍有資訊能力不對等之情形（至於是否構成詐欺，容後
      述）。又被告辯稱於98年7月7日簽約前，並沒有先審閱過
      系爭加盟合約（本院卷第98頁反面），經查，系爭加盟合
      約書之簽名，確實「李紀穎」及被告之相關資料，與「王
      嘉男」、「98年7月2日」、「104年7月7日」等三處簽名
      ，其筆跡及使用之筆有顯著之差異（本院卷第12、13頁）
      ，對此部分之原委，當時擔任甲方代表簽約之證人王嘉男
      卻只答稱不曉得，故本院綜合對照兩造之陳述，認加盟契
      約確實未事先交由被告審閱，應可認定，故依前揭法條之
      規定，加盟契約之條款，難謂對被告發生拘束力。
（五）又縱認加盟契約對被告發生拘束力，但原告以加盟契約第
      20條第1項及民法第227條等規定為請求權基礎，自應就被
      告之行為，有該當上揭約定及條文，為舉證責任。經查，
      就系爭加水機有故障乙節，原告聲請傳訊原告公司之業務
      助理張秀卿到庭證述，其先證述於99年1月初時，接獲十
      幾通電話抱怨稱系爭加水器故障之情事，惟依卷內資料，
      系爭加水機器係於99年4月始壞掉，故其所述，已與事實
      不符；再其對於接獲客戶抱怨電話後，如何與被告聯繫乙
      節，又諉稱不清楚，嗣經被告訴訟代理人質以證人與梁榮
      海之關係後，對於何時聯繫被告不到、從事加水站生意多
      久、公司有幾種加水設備、機器好壞差別、設備金額如何
      制定、是否每個加盟契約都同時會有加盟及合夥協議等問
      題，均又諉稱不清楚、不一定、不知道等情，是以，本院
      認證人張秀卿之證述，確實諸多矛盾之處，不值得採信。
（六）又原告主張被告私自將櫥窗關掉，並在營業時間內不允許
      原告公司人員前往檢查並貼出故障之標幟，造成消費者誤
      以為原告企業管理鬆散等語，並提出照片為證。然查，原
      告所提之照片，僅能證明系爭加水器於拍攝當時並無運作
      ，至於無法運作之原因，雙方各執一詞，故自應先由原告
      舉證證明被告有給付遲延或不完全給付之情事，再由被告
      就其不可歸責乙節負舉證之責，然本件原告並無法提出被
      告所違反契約之義務為何，亦無法證明系爭加水器之故障
      ，係因被告之行為所致，是以，本院無從認定。
（七）又縱令系爭加水器確實於99年4月間故障，不論依加盟契
      約之規定，或兩造間就加水設備之專業程度，均應由原告
      負維修義務，但原告並未為維修，僅空言指摘被告不讓其
      維修，且自99年4月故障後，卻放任至99年8月始為訴之主
      張，且本院認原告所述縱屬實，原告亦不應消極不為維修
      ，從而，本院認就加盟契約以觀，關於第20條第1項之規
      定，被告既辯稱其未事先審閱，即應由原告就其已事先供
      被告審閱乙節負舉證責任，始得將之列為兩造間之合約內
      容，此部分原告既無法舉證，自不得據以主張拘束被告；
      又縱令成為兩造間之合約內容，但就損害之發生，原告又
      無法舉證證明係因被告之行為所致。故難認被告之行為，
      有違反系爭加盟契約或民法第22條不履行之內容，故先位
      聲明，不論就系爭加盟合約之約定，及民法上債務不履行
      之規定，均因原告無法舉證被告有何違反契約約定之行為
      ，而屬無理由，應予駁回。
乙、本訴部分之備位聲明：
一、另就備位聲明部分，原告之請求權基礎為民法第227條及第
    227條之1（本院卷第253頁）。按因可歸責於債務人之事由
    ，致為不完全給付者，債權人得依關於給付遲延或給付不能
    之規定行使其權利，民法第227條第1項定有明文。復按債務
    人因債務不履行，致債權人之人格權受侵害者，準用第192
    條至第195條及第197條之規定，負損害賠償責任。民法第22
    7條之1亦有明文。是以，原告既以前揭規定為請求權基礎，
    即應先就本件被告之行為，有導致「不完全給付」及「遲延
    給付」之情事負舉證之責。經查，本件就系爭加水器未能運
    作或故障之原因，原告並未舉證，易言之，本件系爭加水器
    目前不能運作，究係「故障」而不能運作？抑或僅係「斷電
    」而無法運作？由卷內原告所提之證據資料，並不能判斷。
    且加水器之運作，倘有盈餘，兩造均得分享其利益，故依常
    情，被告仍係加水器正常運作下之受益人，反之，系爭加水
    器係置放於被告所經營之商店外，且加水器從外觀上來看，
    其所佔體積甚大，有卷內照片可證，故加水器倘不能運作，
    對被告而言，無異在其所經營之商店外，堆置一臺體積巨大
    卻無任何功用之機器，不僅不能收加水器之利益，也造成其
    營業之困擾，故本院綜合審酌上揭情狀，加水器之不能運作
    ，對被告而言，一方面減少利益，他方面又增加不便，以常
    情推之，被告當無惡意阻止加水器運作之理由，故本院認原
    告僅空言指摘被告惡意將加水器張貼故障及阻擾原告維修乙
    節，因無足夠之證據可資認定，委無足採。
二、另原告主張因被告之違約，致其受有自99年5月1日起至100
    年5月31日止共13個月之「技術費用」利益喪失之損害共40,
    001元乙節，惟查，本件原告無法舉證系爭加水器有何因被
    告之行為導致故障或不能運作之債務不履行情事，已如前述
    ，又依兩造之加盟合約第11條規定：「…乙方（即被告）每
    月應支付…作為甲方對【幸福水屋】之持續性保養及更換濾
    芯之費用」。易言之，上揭「技術費用」雖名為「費用」，
    但就契約之意旨以觀，其性質較類似於原告於契約履行過程
    中，就其保養及更換濾芯之對價，故本院認原告據此請求被
    告支付此項技術費用，即應建立在原告有為系爭加水器之維
    修、服務、保養及更換濾芯等勞務之基礎上，始足當之。然
    查，系爭加水器自何時開始不運作乙節，卷內資料並無法明
    確認定，惟由原告之主張，至少自99年4月間以後，即陷於
    不能運作之情形，且原告一再指稱自99年4月間以後，因被
    告阻擾而未能加以維修，故至少從99年4月間以後，系爭加
    水器即未有保養及維修、更換濾芯之情形，應可認定。從而
    ，原告既自99年4月後，即已無再履行其保養及更換濾芯之
    義務，其自無理由據此請求被告給付此費用之利益喪失損害
    ，其請求自無理由，應予駁回。
三、原告另主張被告之行為致其商譽受損，而請求回復名譽之費
    用250,000元等語，然按民法第一百九十五條第一項後段規
    定：「其名譽被侵害者，並得請求回復名譽之適當處分。」
    所謂回復名譽之適當處分，如屬以判決命加害人公開道歉，
    而未涉及加害人自我羞辱等損及人性尊嚴之情事者，即未違
    背憲法第二十三條比例原則，而不牴觸憲法對不表意自由之
    保障，司法院大法官會議釋字第六五六號解釋在案。按我國
    關於違憲審查，採抽象審查，易言之，我國係針對抽象之法
    規為違憲審查，然在大法官會議實務上之操作，已逐漸擴大
    解釋之標的，除抽象之法規外，併及於最高法院之決議、判
    例及判決。而關於實務上向來於妨害名譽案件中，以判決方
    式命登報道歉之方式，是否違憲乙節，因所涉及並非「抽象
    法規」，亦非上揭最高法院之判例、決議及判決，而僅係實
    務上事實審法官常用於判決主文之「諭知」為審查，在學理
    上曾引起是否成為「第四審」之爭執。然由該號解釋最後作
    成實體上違憲與否之結論，可知解釋之標的已再次擴張，且
    由該號解釋之解釋文及解釋理由書中，已肯認實務上向來慣
    用之判決諭知，以判決方式命當事人之一造，以登報道歉方
    式，只要在「未涉及加害人自我羞辱等損及人性尊嚴之情事
    者」，即為合憲之解釋。是以，兩造間既針對是否有登報道
    歉之必要有所爭執，且均援引上揭司法院解釋為論據，本院
    認可參酌上揭標準。按民法第195條第1項後段雖規定名譽被
    侵害者得請求為回復名譽之適當處分，所謂適當之處分，係
    指該處分在客觀上足以回復被害人之名譽且屬必要者而言，
    惟因法律並未具體規定各種不同之處分方法，故究竟如何處
    分始為適當，法院應斟酌被侵害之情形，予以決定，最高法
    院著有56年度臺上字第1464 號、86年臺上字第3706號裁判
    意旨可供參照。又被害人請求加害人為登報道歉時，法院應
    斟酌被害人所受損害是否現尚存在，以及被害人名譽可否經
    由道歉啟事予以回復等各種情形決定之，並非所有名譽侵害
    ，均得請求刊登道歉啟事。例如侵害名譽已歷相當時日，若
    刊登道歉啟事，除重新喚起世人記憶外，別無作用，或損害
    甚為輕微，或加害人已為更正啟事，或被害人之清白已被報
    導而為眾所週知者，即無准予刊登道歉之必要。經查，原告
    無法舉證系爭加水器不運作之原因，已如前述，又倘原告所
    言非子虛，但原告公司之商譽所受損害之範圍、原因及與被
    告行為間之因果關係為何？原告又未舉證，難使本院採信。
    又以卷內照片以觀，系爭加水器置放於被告所經營之商店門
    口，衡諸常情，得見聞前開事實者本屬有限，且迄今已一年
    有餘，其侵害原告名譽之事實已告消失，故該機器不能運作
    ，倘確有造成消費者對原告商譽之錯誤認知，其「消費者」
    之範圍，亦只有「局部性」，亦即，縱有造成名譽損害，其
    範圍亦僅限於經過該商店附近，會使用本件加水器之消費者
    ，而不可能造成「全國性」的商譽損害，亦不可能造成整個
    地區（臺中市）之消費者均知悉之情況，從而，原告逕以主
    張被告應於蘋果日報及自由時報之「生活版」或「地方版」
    刊登道歉啟事乙節，反而足以使本來不知本件加水器故障之
    社會大眾知悉此事，此對回復原告商譽並無助益，故非回復
    名譽之適當處分。
四、綜上所述，就備位聲明部分，因原告不能舉證系爭加水器不
    能運作之始點及原因，亦無法講明被告有何違約之事實，且
    原告既未加以保養及更換濾芯，即無理由請求被告給付技術
    費用；又就商譽損失部分，原告復未能舉證原告有何商譽之
    損害，亦未舉證說明「登報」係其回復商譽之「適當處分」
    ，亦無理由。
丙、反訴部分：
一、反訴部分，被告主張因加盟契約係遭原告「詐欺」而主張撤
    銷，再依民法第179條為請求權基礎等語。按被詐欺而為意
    思表示者，依民法第九十二條第一項之規定，表意人固得撤
    銷其意思表示，惟主張被詐欺而為表示之當事人，應就此項
    事實負舉證之責任。最高法院44年臺上字第75號判例意旨參
    照。復按民法上之詐欺，必詐欺行為人有使他人陷於錯誤之
    故意，致該他人基於錯誤，而為不利於己之意思表示者，始
    足當之。倘詐欺行為人欠缺主觀之詐欺故意，縱該他人或不
    免為錯誤之意思表示，仍與詐欺之法定要件不侔，無容其依
    民法第九十二條第一項規定撤銷意思表示之餘地。最高法院
    87年度臺上字第1195號判決意旨參照。經查，被告主張遭「
    詐欺」，然「詐欺行為」之行為人究為何人？係梁榮海、王
    嘉男，或原告？然原告為一法人，如何對被告為詐欺行為？
    等情，被告均未加以說明。
二、又按因被詐欺或被脅迫而為意思表示者，表意人得撤銷其意
    思表示。但詐欺係由第三人所為者，以相對人明知其事實或
    可得而知者為限，始得撤銷之。被詐欺而為之意思表示，其
    撤銷不得以之對抗善意第三人。民法第92條定有明文。經查
    ，本件被告並未指明詐欺行為之「行為人」為何人，已如前
    述，本件被告與原告間，成立「加盟契約」，被告與梁榮海
    間，復成立「合夥協議書」，故被告所謂遭詐欺之意思表示
    ，究係「合夥協議書」或「加盟契約」？被告亦未具體清楚
    表明。況且依前揭民法第92條之規定，我國民法將詐欺分為
    「相對人詐欺」及「第三人詐欺」，第三人詐欺必須以相對
    人明知或可得而知始得詐欺。經查，本件因被告未能就「受
    詐欺之意思表示」及「詐欺行為人」加以特定，從而，本院
    實無法據以判斷本件所涉之詐欺，究屬第三人詐欺或相對人
    詐欺。
三、然不論係前述何種詐欺，按詐欺係指傳遞不實之資訊。經查
    ，本件兩造間就加水設備之技術能力，雖有前述資訊能力上
    之不對等，但就合夥事業之經營，及加水器之價格，並非屬
    秘密之資訊，此觀被告能提出其所謂「同類機器售價」之比
    較表（本院卷第47頁以下），更可證目前市面上關於加水設
    備之多樣化，並非全然無法取得相關資訊，而原告亦提出與
    其他人所簽訂相同之加盟契約影本以證明原告與他人間之契
    約所約定之機器價格與本件相同，綜合上述證據，本院認被
    告一再指稱原告虛報加水器之價格，但由兩造所提關於加水
    器之價格、性能等比較表，確實加水器存有諸多種類可選，
    且被告所提之證據，又無法證明系爭加水器之客觀價值，難
    認原告有何故意傳遞不實資訊（即對加水器價格以低報高）
    之情事；其次，即便原告真有被告所指摘之虛報加水器價格
    ，但由被告所提之資料綜合判斷，原告就加水器價格、性能
    之高低，並非沒有能力加以蒐集及比較，被告既欲選擇投資
    ，則投資之風險及相關資訊之取得，被告本應該且有能力加
    以評估，故被告既選擇加盟，自難僅以嗣後營收未如預期，
    或聽聞其他品牌加水器之價格較低，遽謂梁榮海或王嘉男有
    何施以詐術之行為，亦無法認定被告有因此而陷於錯誤之情
    事。
四、綜上所述，本院認被告所提之反訴，僅空言其締約遭詐欺，
    並主張撤銷意思表示後，依民法第179條規定請求不當得利
    之返還。但被告既主張意思表示遭詐欺，即應就遭詐欺之意
    思表示及行為人加以特定，然被告就此未善盡舉證之責，本
    院無法認定；又不論係何種詐欺，因本件被告一再指稱原告
    所稱之加水器之價格高於一般行情，惟被告無法舉證證明系
    爭加水器之真實價格，從而難以認定原告有以低報高之行為
    ；且即便原告有以低報高之行為，但就相關加水器之性能與
    價格，被告並非無能力加以蒐集並比較，亦難謂原告有施以
    詐欺及被告陷於錯誤之情事。
丁、綜上所述，就本訴先位聲明部分，原告援引加盟契約第20條
    第1項規定及民法第227條為請求權基礎，但該契約條款之內
    容，原告既未能舉證事先供被告審閱，難認成為兩造之條款
    內容，且即便成為兩造之條款內容，原告復未舉證證明被告
    有何違反該契約條款及法律條文之行為，故均無法該當前揭
    請求權基礎，其本訴先位聲明即無理由，應予駁回；就本訴
    備位聲明部分，因原告無法舉證系爭加水器不能運作之原因
    、起點及因果關係，且原告未加以保養及更換濾芯，亦無理
    由請求被告給付技術費用；另就商譽損失部分，因原告未能
    舉證原告有何商譽之損害，且未舉證說明「登報」為回復商
    譽之「適當處分」，亦認無理由；至於反訴部分，被告主張
    其意思表示遭詐欺而主張撤銷，並依民法第179條請求不當
    得利，但被告未舉證證明原告就加水器之價格，有何詐欺之
    行為及故意，且縱使原告所販售之加水器之價格，有高於一
    般市面行情，亦不能遽此即謂原告之行為有詐欺，況且被告
    亦非全然無能力就加水器之價格及性能加以比較，亦難謂其
    陷於錯誤，故被告舉證亦有未足，亦無理由。
戊、綜合前述，原告之訴及被告之反訴均無理由，應予駁回，其
    假執行之聲請亦應一併駁回。因本案事證已臻明確，兩造其
    餘主張陳述及所提之證據，均毋庸再予審酌，附此敘明。
己、本訴訴訟費用部分，就原告所繳納之第一審裁判費，由敗訴
    之原告負擔。反訴訴訟費用為被告所繳納之第一審裁判費，
    則由敗訴之被告負擔。
庚、結論：原告之訴及被告之反訴均無理由，依民事訴訟法第78
    條，判決如主文。
中    華    民    國   100    年    8     月    18    日
                  民事第二庭    法  官  林慶郎
正本係照原本作成。
如對本判決上訴，須於判決送達後20日內向本院提出上訴狀。
中    華    民    國   100    年    8     月    18    日
                                書記官  王淑燕